臺灣臺北地方法院民事判決　　　　　　 95年度簡上字第500號
上　訴　人　丙○○
　　　　　　庚○○
　　　　　　辛○○
共　　　同
訴訟代理人　徐士斌律師
複代理人　　己○○
被上訴人　　國泰世華商業銀行股份有限公司
法定代理人　丁○○
訴訟代理人　甲○○
　　　　　　戊○○
　　　　　　乙○○
上列當事人間債務人異議之訴，上訴人對於本院台北簡易庭中華
民國九十五年七月三十一日第一審判決（95年度北簡字第25179
號）提起上訴，本院於九十五年十二月二十七日言詞辯論終結，
判決如下：
    主  文
上訴駁回。
第二審訴訟費用由上訴人負擔。
    事  實  及  理  由
一、本件上訴人主張：（一）上訴人丙○○邀同上訴人庚○○、
    辛○○為丙○○向被上訴人借款新台幣（下同）700,000元
    之連帶保證人，雖未依約攤還本息（按年息百分之10.75計
    算）而應一次返還所欠本金及依約計算之利息與違約金，依
    民法關於利息請求權之時效為5年之規定，被上訴人關於91
    年5月16日向本院聲請強制執行（本院91年執申字第11984號
    ）前5年內，即86年5月15日起至清償日止之利息債權（下稱
    系爭利息債權）雖未罹於時效，惟以各家銀行貸款利率逐年
    下降，目前維持在年息百分之2而言，此利率變更顯非兩造
    簽訂借據時所能預期，依民事訴訟法第227條之2及第252條
    之規定，此貸款利率之鉅額調降係因社會經濟之情事變更，
    並非當時上訴人所得預料，以締約時之利率與現今之利率相
    差5倍餘，亦顯失公平，被上訴人請求給付之利息應予減少
    ，方符公允。（二）否則，上訴人與被上訴人間之系爭債務
    ，於75年間被上訴人聲請法院為強制執行而拍賣房屋、土地
    後，上訴人均認債務業已清償完畢，並不知執行結果尚不足
    清償，以斯時上訴人庚○○任職台北市第三信用合作社、上
    訴人辛○○任職台灣省政府菸酒公賣局松山菸廠總務室主任
    ，尚有相當資力，本可償還系爭執行尚不足清償部分之債務
    ，卻因被上訴人於執行完畢後19年餘均未通知上訴人，亦未
    曾請求上訴人如數給付，更未曾向財團法人金融聯合徵信中
    心陳報註記上訴人遲延繳款或不良債權等紀錄，於91年5月
    14日被上訴人雖持76執甲6726字第19353號債權憑證向本院
    聲請強制執行，亦未查報上訴人財產及上訴人對第三人之金
    錢、薪資債權，被上訴人不行使權利反而得賺取高額利息之
    暴利，依民法第148條、第230條規定，此係不可歸責於上訴
    人之事由致未給付，且被上訴人亦與有過失，上訴人應不負
    遲延責任而無須給付利息。再者，前開利息債權有上述事由
    而得拒絕給付或請求減免給付，本院95年執字第4779號強制
    執行程序於此等範圍即失所附麗，應予撤銷，為此提起本訴
    等語。
二、被上訴人則以：系爭利息債權部分，雖適用5年之短期時效
    ，然被告於91年5月14日即聲請強制執行，於此往前之5年期
    間，利息債權尚未消滅，被告仍得請求86年5 月16日起至清
    償日止，依年息百分之10.75計算之利息，且關於75年間上
    訴人為該債務供擔保之房屋、土地拍賣後，上訴人於取得分
    配表時即足知悉所得價金尚不足以清償，其迄未清償之期間
    仍應給付約定遲延利息，與被上訴人有無請求其給付無關等
    語，資為抗辯。
三、本件原審對於上訴人之請求，判決（一）本院95執字第4779
    號返還消費借貸款強制執行事件就「207,806元自76年3 月
    14日起至86年5月14日止按年息百分之10‧75計算之『利息
    』債權」所為之強制執行程序應予撤銷；（二）上訴人其餘
    之訴駁回。上訴人就其敗訴部分聲明不服，求為（一）原判
    決不利於上訴人部分廢棄。（二）上開廢棄部分，本院95執
    字第4779號返還消費借貸款強制執行事件就「207,806元自
    85年5月15日（應為86年5月15日之誤）起至清償日止，按年
    息百分之10‧75計算之『利息』債權」所為之強制執行程序
    應予撤銷。被上訴人則聲明：駁回上訴。（原法院判決被上
    訴人敗訴部分，及就上訴人主張違約金之請求過高應予酌減
    ，業經原法院另以裁定駁回之部分，均未經被上訴人上訴聲
    明不服，已告確定。另上開85年5月14日之記載，由原審判
    決理由之認定以觀，應屬86年5月14日之誤繕，且非本件爭
    執之所在，亦此敘明。）
四、兩造不爭執之事實：
  (一)上訴人丙○○於74年5月14日邀同其餘上訴人為丙○○向
      被上訴人借款700,000元之連帶保證人，借款期限自74年5
      月14日起至89年5月14日止，依年息百分之10.75按月攤還
      本息，如未遲延繳款，除應依前開約定計付利息外，逾期
      6個月以內，另依約定利率之一成，逾期6個月以上，超過
      6個月部分，另依約定利率之二成計付違約金，且喪失期
      限利益。嗣因上訴人未依約繳款，經被上訴人向本院聲請
      核發75年促字第5607號支付命令，上訴人未於法定期間提
      出異議而告確定。
  (二)被上訴人於76年間持前開支付命令向本院聲請強制執行，
      經本院於76年8月24日核發76執甲6726字第19353號債權憑
      證，被上訴人於76年8月28日收受債權憑證。
  (三)被上訴人於91年5月14日持前開債權憑證向本院聲請強制
      執行，經本院以91年執申字第11984號受理在案，並於91
      年5 月16日換發債權憑證。
  (四)被告上訴人95年1月24日再持前開債權憑證向本院聲請強
      制執行，經本院以95年執申字第4779號受理在案，所聲請
      強制執行之債務數額為207,806元，及自76年3月14日起至
      清償日止，按年息百分之10.75計算之利息，暨按年息百
      分之1.075計算之違約金，且執行程序尚未終結。
五、本件兩造並不爭執上訴人丙○○有向被上訴人借款，而其餘
    上訴人則為連帶保證人，但迄今仍有前開數額之本金債權迄
    未清償，及被上訴人據上開本金暨利息、違約金等債權對上
    訴人聲請本院為強制執行中等事實，而關於上訴人所主張各
    該本金之利息債權有因時效消滅或因適用情事變更、禁止權
    利濫用源等，其得拒絕給付利息等情，則為上訴人所否認，
    並以前詞置辯，是本件主要爭點應為：（一）系爭利息債權
    有無得適用情事變更原則，上訴人因而得減免上開利息之給
    付？（二）系爭利息債權迄未清償，是否係因被上訴人權利
    濫用或其有怠於行使權利之過失所致？上訴人能否據此主張
    減輕或免除清償責任？茲分述如下：
（一）按契約成立後，情事變更，非當時所得預料，而依其原有
      效果顯失公平者，當事人得聲請法院增、減其給付或變更
      其他原有之效果，民法第227條之2第1項固有明文，惟此
      須在締約當時為此法律關係基礎或環境之客觀事實變更，
      且係在締約當時非當事人所得預料，並有不得預料之性質
      者，始有此情事變更原則之適用。本件上訴人於本院審理
      時雖主張依約所應給付利息之利率達百分之10‧七五，較
      之目前一般借款利率僅約百分之二者為高一節，被上訴人
      固不爭執，惟縱使被上訴人屬金融機構而有依市場利率行
      情調降借款利率之事實，但各借款契約約定之利率若干仍
      須視雙方當事人之合意內容、其他借款條件等而定，此利
      率高低之決定並非特定而主要仍取決於雙方當事人視個別
      契約性質約定之情況，實無不同，此由兩造所訂立借款契
      約第4條並有關於撥款日起算每屆滿1年之次日按借款餘額
      及當時被上訴人訂定之中長期放款利率重新調整一次之約
      定，有借據影本一份附卷可稽，上訴人既均為成年人而有
      社會生活經驗，於締約時對一般市場利率係變動中且有發
      生遠低於其所約定借款利率之可能，實難諉為不知，其辯
      稱此情係其締約時所不能預見之風險，顯難憑採，遑論以
      本件借款發生上訴人遲延清償之時間係於74年間，有該債
      權憑證影本一份可佐，上訴人所負利息債務迄今仍存在，
      顯繫於其等迄未清償之行為所致，其等反而得執現今之一
      般市場行情變動與否而主張減少給付，亦非公平，是上訴
      人主張就應給付被上訴人利息之利率基準，得依民法第
      227條之2規定減少給付，亦無足採。
（二）再按民法第148條所規定權利之行使，不得違反公共利益
      ，或以損害他人為主要目的；行使權利，履行義務，應依
      誠實及信用方法之權利濫用原則，仍須以社會一般觀念而
      言，行使權利人主觀上係基於損害他人之意思並以此為主
      要目的，且該行使行為是否為損害他人之行為，有無發生
      損害可能，及權利人之利益與相對人之損害是否平衡等，
      亦應依社會客觀標準為認定。本件上訴人於本院審理中復
      主張其仍須給付上揭時間之利息，係因被上訴人於76年間
      以拍賣擔保該借款清償之房屋、土地仍不足清償，卻在上
      開執行名義成立後，就餘額不足清償一事迄未曾通知或向
      上訴人催討，其迄執行名義成立後之95年間始聲請強制執
      行，屬權利濫用，其等應毋庸負擔此較長時間利息之給付
      義務，則上訴人自應就被上訴人迄95年間聲請強制執行而
      請求上訴人給付利息債務之行為，主觀上係基於損害上訴
      人之意思，且以此為主要目的而有違反誠信原則等情，負
      舉證責任。但查，依民法第315條規定，清償期，除法律
      另有規定或契約另有訂定，或得依債之性質或其他情形決
      定者外，債權人本得隨時請求清償，債務人亦得隨時為清
      償，而觀諸兩造間借款契約第2、3條雖有清償期限等約定
      內容，亦僅係限制被上訴人於清償期前不得請求給付，並
      無課予被上訴人尚應定期向被上訴人催討，甚或就其等負
      擔此債務一事負有向財團法人金融聯合徵信中心為註記等
      義務之問題，自難認被上訴人有何過失可言，以此利息債
      權是否持續發生仍繫於上訴人是否及何時為清償之行為而
      論，上訴人對於締約後且經被上訴人部分求償後，尚有若
      干債務未清償一事本應自負己責，殊無另課予被上訴人尚
      須定期催討、促其注意之理；加之，被上訴人縱使於76年
      後未主動向上訴人催討還款或查報其等財產以強制執行，
      由被上訴人亦須負擔因時效完成或因時間經過致上訴人等
      資力減損而無法清償等風險以觀，亦難認被上訴人上開權
      利之行使係以損害上訴人之利益為主要目的，在上訴人對
      被上訴人有何明知渠等斯時有財產卻故意不予查報追償，
      欲取得高額利息債權等情，復未能舉證以實其說之情況下
      ，實難認被上訴人前開聲請強制執行之行為，主要係基於
      權利濫用之意思並有違反誠信原則之問題，是上訴人此部
      分所主張，亦嫌無據。
六、進而，按執行名義成立後，如有消滅或妨礙債權人請求之事
    由發生，債務人始得於強制執行程序終結前，向執行法院對
    債權人提起異議之訴，強制執行法第14條第1項前段定有明
    文。而所謂消滅債權請求之事由，係指足以使執行名義之請
    求權及執行力消滅之原因事實，如清償、提存、抵銷、免除
    、混同、消滅時效、和解債權之讓與、債務之承擔、解除條
    件之成就等，始足當之。然而，被上訴人於取得本院核發之
    76執甲6726字第19353號債權憑證，至91年5月14日再聲請強
    制執行時，如前述，就其前5年內即自86年5月15日起至清償
    日止之利息債權既難認有時效消滅，或得適用情事變更、禁
    止權利濫用原則等，上訴人得拒絕給付之情由，是則上訴人
    請求撤銷上開利息債權部分之強制執行程序，即無理由。
七、從而，上訴人上訴主張依情事變更、禁止權利濫用原則，被
    上訴人所請求未罹於時效消滅之利息債權已消滅，請求撤銷
    此部份之強制執行程序，為無理由，不應准許。原審除就前
    述86年5月14日以前發生之遲延利息債權已因時效消滅，而
    撤銷本院95年執字第4779號返還消費借貸款強制執行事件就
    此範圍遲延利息債權（75年促字第5607號支付命令及前開債
    權憑證記載為利息債權）所為之強制執行程序外，就其餘部
    分為上訴人敗訴之判決，並無不合。上訴意旨仍指摘原判決
    不當，求予廢棄改判，為無理由，應予駁回。
八、兩造其餘之攻擊或防禦方法及未經援用之證據，經本院斟酌
    後，認為均不足以影響本判決之結果，自無逐一詳予論駁之
    必要，併此敘明。
九、據上論結，本件上訴為無理由，依民事訴訟法第436條之1第
    3項、第449條第1項、第78條、第85條第1項前段，判決如主
    文。
中　　華　　民　　國　　96　　年　　1 　　月　　10　　日
                  民事第五庭審判長法　官　陳心弘
                  　　　　　　　  法　官　蔡世祺
                                  法  官  林麗真
以上正本係照原本作成。
本判決不得上訴。
中　　華　　民　　國　　96　　年　　1 　　月　　10　　日
                      　          書記官　李承翰
